【裁判字號】    95,上更(一),108
【裁判日期】    951226
【裁判案由】    傷害致死
【裁判全文】
臺灣高等法院刑事判決             95年度上更(一)字第108號
上  訴  人  臺灣臺北地方法院檢察署檢察官
被      告  甲○○
指定辯護人  本院公設辯護人  李廣澤
上列上訴人因被告傷害致死案件，不服臺灣臺北地方法院92年度
易字第1337號，中華民國92年9月9日第一審判決（起訴案號：臺
灣臺北地方法院檢察署92年度偵字第2989號），提起上訴，本院
判決後，經最高法院發回，本院判決如下：
    主  文
上訴駁回。
    事  實
一、甲○○（綽號白毛）與巫榮智（綽號妖怪）同以駕駛計程車
    為業，2人素有相識。緣於民國92年1月12日夜間11時許，2
    人共同在臺北市大安區○○○路○段63號前高架橋下計程車
    司機休息站內休憩、飲酒，巫榮智飲酒後因細故與甲○○發
    生口角爭執，乃約甲○○打架，甲○○未予理會，巫榮智繼
    而出手毆打甲○○頭部，致其左臉臉頰骨瘀青（未據告訴）
    ，甲○○酒後受此刺激，亦基於傷害之犯意，徒手反擊揮毆
    巫榮智臉部，致巫榮智受有左眼眶周圍瘀傷、嘴內上唇瘀傷
    1 Ｘ0.7公分之傷害，甲○○進而欲抱住巫榮智，巫榮智急
    欲爭脫，2人相互推扯間甲○○倒地，巫榮智亦往後摔倒，
    巫榮智並因血壓升高，致左腦豆核狀出血而當場昏迷，甲○
    ○當場發現巫榮智倒地後無反應，立即打119經救護車於92
    年1月13日凌晨零時32分送往台安醫院急救，同日上午5時10
    分轉往桃園署立醫院，延至92年1月19日凌晨3時10分不治死
    亡。
二、案經被害人巫榮智之弟乙○○訴由臺北市政府警察局大安分
    局報請臺灣臺北地方法院檢察署檢察官偵查起訴。
    理  由
一、訊據被告甲○○固不否認於上揭時地與巫榮智發生爭執，惟
    矢口否認有傷害犯行，辯稱：伊沒有出手打他，伊是防衛，
    伊也有酒意云云。經查：
  (一)右揭事實業據被告迭於偵查、原審中供稱：伊當天喝很多酒
    ，伊不能確定有沒有打他（見偵卷第107頁、原審92年度偵
    聲字第62號卷第3頁），或可能是伊頭部有撞到他，扭抱中
    可能發生擦撞等語（見原審卷第37頁）。核與證人劉幸敏於
    偵查中證稱：巫榮智脫下衣服，脫下手錶，要和甲○○打架
    ，他們是出去打架，伊趕緊探頭出去看一下，回頭發現桌子
    被伊撞到，泡麵沒蓋好就趕緊蓋好，再出來看時，他們已經
    打起來了，後來甲○○抱住巫榮智一起倒在地上等語（見相
    字卷第21、22頁），證人顏永隆於偵查時證稱：甲○○從台
    安醫院回來表示巫榮智挖苦他在橋下騙吃騙喝，2人就起口
    角，甲○○說巫榮智先打他，他才還手，雙方都有受傷，當
    天看到被告左臉臉頰骨瘀青，死者平日酒品差，得知被害人
    送醫急救後立即趕赴台安醫院時，看見巫榮智左眼有拳頭大
    的瘀傷等語（見偵查卷第86頁反面、第87頁正、反面）大致
    相符。雖證人劉幸敏於原審、前審審理時均證稱：被告知道
    死者巫榮智喝酒，不理他，被告有跟死者拉來拉去，但沒打
    死者，被告挨了一拳，被告抱著死者，不要讓他打，死者要
    推開被告，結果二人都倒在地上云云（見原審卷第35、36頁
    、前審卷第59頁），惟當事人或證人於案發時之供述較少權
    衡利害得失或受他人干擾，依經驗法則，較之事後翻異之詞
    為可信，劉幸敏於偵查中之陳述，距案發當時較為接近，記
    憶應較為清晰、深刻，且證人劉幸敏年紀已60餘歲，難期其
    於原審（距案發約7個月）、前審（距案發約11個月）審理
    時猶能記憶明確，應以較接近案發當時之偵查中證述較為可
    信。
  (二)被告當時雖有喝酒，惟被告一發現巫榮智倒地無反應，立即
    撥打119叫救護車，足證被告當時並未受酒精影響事務判斷
    能力。再以巫榮智與被告上開時地經由肢體接觸後，巫榮智
    係往後摔倒之事實，亦據證人劉幸敏於原審結證在卷（見原
    審卷第36頁），而據法務部法醫研究所鑑定記載巫榮智臉部
    外傷：左眼眶周圍有瘀傷，翻開眼臉未見結膜出血；嘴內上
    唇有瘀傷1處，大小為1Ｘ0.7公分，巫榮智左眼之瘀傷應為
    外力所導致，此有該所鑑定之鑑定書、92年4月29日法醫理
    字第0920001 104號函附卷可憑（見偵卷第120、136頁），
    足認巫榮智左眼眶及嘴部之傷非撞擊地面所致。本院衡諸被
    告當時已有酒意，且受巫榮智挑釁及毆打、與巫榮智相互間
    有推抱、巫榮智受傷位置為左眼眶及嘴唇、巫榮智係往後跌
    倒等情，堪認上開傷勢應係被告傷害行為所造成，復參以告
    訴人乙○○、告訴代理人張美玉、曾色雲、巫朕華之指訴及
    卷附現場照片綜合以觀，足認被告辯稱其未出手毆打或出於
    自衛云云，係推諉卸責之詞，不足採信。
二、告訴人乙○○雖認被告毆打巫榮智臉部，致巫榮智情緒激動
    而血壓升高，致左腦豆核狀出血而不治死亡，因認被告係犯
    刑法第277條第2項傷害致死之罪嫌云云。惟按刑法上傷害致
    人於死罪之成立，以被害人之死亡與傷害具有因果關係為限
    ，此種結果加重犯之因果關係，雖不以直接因果關係為限，
    有時亦包括間接因果關係在內，但所謂傷害致人於死之因果
    關係，必係指行為人對被害人有傷害之行為，被害人因受傷
    而發生死亡之結果而言，若被害人並非因受傷而死亡，則行
    為人縱有其他不法行為，亦難謂與被害人之死亡有傷害致人
    於死之因果關係（最高法院69年度台上字第124號判決意旨
    參照）。又按刑法之傷害致人於死罪，係對於普通傷害致發
    生死亡之結果所規定之加重結果犯，依刑法第17條之規定，
    以客觀上行為人能預見其死亡之發生為要件，而此死亡之發
    生預見可能係以「客觀上能預見」，但「主觀上不預見」為
    要件。經查：
  (一)卷附法務部法醫研究所 (92)法醫所醫鑑字第0134號鑑定書
    （見偵卷第114至121頁）所載法醫羅澤華對巫榮智之遺體所
    為解剖鑑定經過，對巫榮智大小腦之檢查中，發現無頭皮皮
    下出血，顱骨無骨折，打開顱腔後，無硬腦膜上、下腔出血
    ，顱底無骨折，左腦半球豆狀核出血，大小約6.5Ｘ6.4公分
    ，腦回扁平，腦溝狹窄，腦中腺因左腦出血而右移，腦幹因
    大腦脫垂而受壓迫，腦內無挫或對衝性腦挫傷之情形，加上
    解剖同時發現巫榮智之心臟有心室擴大情形，故推斷巫榮智
    生前應有高血壓疾病，且巫榮智死前抽血檢驗結果發現血中
    乙醇含量為158mg/dl，為正常值之15倍，及其死前急救時測
    量之血壓為167/110，因而認定巫榮智死前曾喝酒並與人發
    生爭執，致其血壓升高而發生左腦豆狀核出血，引起腦水腫
    及大腦脫垂壓迫腦幹，導致中樞神經衰竭死亡為其死亡原因
    ，死亡方式為自然死。
  (二)檢察官就巫榮智之死因再行向法務部法醫研究所函詢，據覆
    以：巫榮智左眼之瘀傷應為外力所致，但無直接證據顯示其
    腦內出血與頭部外傷有直接關係，因巫榮智腦內之出血位
    於腦部左豆狀核，屬腦部深層組織，若其腦內出血與頭部外
    傷有關，則其頭皮、大腦皮質及硬腦膜上下腔亦應會有因挫
    傷造成出血，但解剖時未見其頭皮、大腦皮質及硬腦膜上下
    腔有因挫傷造成出血。高血壓引起之腦部出血好發部位及
    機率如下：Putamen被殼 (50-60%)、thalamus丘腦 (10%)、
    pons橋腦 (10%)、cerebellar hemispheres小腦半球 (10%)
    。被殼為豆狀核一部分，故巫榮智腦內出血之部位亦即高血
    壓最常引起腦部出血之部位，亦有該所於92年4月29日出具
    之法醫理字第092000104號函在卷可稽（見偵卷第135至137
    頁）。
  (三)巫榮智雖因被毆打，而受有左眼眶周圍瘀傷、嘴內上唇瘀傷
    等外傷，惟依上開鑑定結果，認為此外傷並非造成其致死之
    傷害，參諸巫榮智死前曾飲酒並與被告發生爭執、死前之血
    壓為第3級高血壓、腦內出血亦位於高血壓好發部位之左豆
    狀核，法醫因而認定其死因係血壓升高所致，死亡方式為「
    自然死」，顯見巫榮智之死亡與被告之毆打行為並無相當因
    果關係，巫榮智係酒後與被告爭執，因血壓升高致左腦豆狀
    核出血，導致中樞神經衰竭死亡，其死亡之結果即與被告對
    其所為之傷害行為間無相當因果關係。
  (四)再者，細繹巫榮智所受左眼眶周圍瘀傷、嘴內上唇瘀傷之外
    傷部位，均係在「臉」部，衡諸常情，一般人殊難預見徒手
    互毆人之臉部，會有致人於死之可能。且據巫榮智之家屬即
    告訴人乙○○於警詢時陳稱：巫榮智死前身體狀況良好，無
    其他疾病（見偵卷第11頁背面），告訴代理人張美玉於偵訊
    時陳稱：不知道巫榮智有高血壓病史，也沒聽他提過或發作
    過等語（見偵卷第142頁背面），其家屬既均不知巫榮智罹
    有高血壓疾病，更難期於警詢時才知道巫榮智本名之被告亦
    能知悉此事，而不於巫榮智酒後尋釁時與其爭執互毆，堪認
    被告在客觀上無從預見巫榮智死亡之結果。
  (五)綜上，被告之傷害行為與巫榮智之死亡結果間，欠缺直接或
    間接之相當因果關係，且客觀上被告亦無預見此結果發生之
    可能，揆諸前開說明，自難令被告負傷害致人於死之罪責。
    告訴人前開主張，實屬無據而不足採。是被告傷害之犯行事
    證明確，足堪認定，應依法論科。
三、核被告所為，係犯刑法第二百七十七條第一項之傷害罪。被
    告行為後，刑法及罰金罰鍰提高標準條例均經修正，並自95
    年7月1日生效施行，刑法第33條第5款將罰金最低額提高為
    新台幣1000元，以舊法有利被告，且第41條第1項前段關於
    易科罰金之折算標準，由銀元100元、200元、300元，修正
    為新台幣1000元、2000元、3000元，亦以修正前之規定對被
    告較為有利，應依刑法第2條第1項前段規定，適用修正前之
    刑法及修正前之規定諭知易科罰金之折算標準。
四、原審以本件事證明確，適用刑事訴訟法第299條第1項前段、
    刑法第2條第1項前段、第277條第1項、修正前刑法第41條第
    1 項前段，罰金罰鍰提高標準條例第1條前段、修正前罰金
    罰鍰提高標準條例第2條，並審酌被告與巫榮智均係以駕駛
    計程車謀生，被告犯罪之動機、方法係巫榮智酒後與被告口
    角後徒手互毆，巫榮智受傷之程度，被告於案發後立即將巫
    榮智送醫急救，及犯後坦承部分犯行，然尚未賠償被害人家
    屬損害等一切情狀，量處有期徒刑3月，並諭知易科罰金之
    折算標準，經核認事用法，並無違誤，量刑亦屬妥當。檢察
    官上訴指摘被告應係犯傷害致人於死罪，如前所述，難認有
    理由，應予駁回。
據上論斷，應依刑事訴訟法第368條，判決如主文。
本案經檢察官謝英民到庭執行職務
中    華    民    國    95    年    12    月    26    日
                  刑事第二庭審判長法  官  呂丹玉
                                  法  官  王詠寰
                                  法  官  林恆吉
以上正本證明與原本無異。
不得上訴。
                                  書記官  劉文美
中    華    民    國    95    年    12    月    26    日
附錄：本案論罪科刑法條全文
中華民國刑法第277條第1項
傷害人之身體或健康者，處3年以下有期徒刑、拘役或1000元以
下罰金。


司法院資訊處製作；財團法人民間司法改革基金會備份。
